臺灣嘉義地方法院民事判決　八十九年度訴字第五一五號
　　原　　　告　　乙○○○○○.
　　法定代理人　　丙○○
　　送達代收人　　林國一律師
　　被　　　告　　甲○○
右當事人間交還土地事件，本院判決如左：
    主      文
被告應將坐落嘉義縣東石鄉○○○段蚶子寮小段一七地號、地目田、面積一八七五平
方公尺土地上之地上物鏟除，將土地交還原告。
訴訟費用由被告負擔。
本判決於原告以新台幣拾肆萬仟柒佰伍拾元供為被告擔保後，得假執行；但被告
如於假執行程序實施前，以新台幣壹佰零萬壹仟貳佰伍拾元為原告預供擔保，得免
為假執行。
    事      實
甲、原告方面：
一、聲明：
（一）被告應將坐落嘉義縣東石鄉○○○段蚶子寮小段一七地號田面積一八七五平方
      公尺土地上之地上物鏟除，將土地交還原告。
（二）願供擔保，請宣告准予假執行。
二、陳述：
（一）按寺廟之管理，政府製訂有監督寺廟條例及寺廟登記規則，由縣政府民政局為
      管理機關。但人民團體則由縣政府社會局為管理機關，其管理機關不同，管理
      依據之法令，寺廟依據監督寺廟條例；人民團體則依據人民團體法。故寺廟之
      管理並不適用人民團體法，此可向嘉義縣政府函查判明。按監督寺廟條例第六
      條規定寺廟財產及法物為寺廟所有，由住持管理之。原告廟宇並無住持，而選
      任主任委員會管理廟務，依監督寺廟條例，並無住持或選任管理廟務之主任委
      員，連任數次之限制。
（二）原告廟宇於民國八十七年十月四日經過合法程序召開臨時信徒代表大會，修改
      組織章程，將章程第十八條規定：「管理委員會設主任委員一人，副主任委員
      一人，均由管理委員互選之」。修改為：管理委員會設主任委員一人，副主任
      委員由本六村信徒直選之，：：」。通過修訂後之組織章程分別函送東石鄉公
      所、嘉義縣政府准予備查，有信徒代表大會會議紀錄、東石鄉公所及嘉義縣政
      府函文可稽。原告廟宇依修訂後之組織章程，辦理主任委員選舉，將各選區選
      舉情形報告表及當選人丙○○個人資料，陳報東石鄉公所呈轉嘉義縣政府同意
      備查，亦有東石鄉公所函文足考。丙○○係於修改章程後，由信徒直選為主任
      委員，為修改章程後之第一任之主任委員，其為原告廟宇之法定代理人，應毋
      庸置疑。
（三）坐落嘉義縣東石鄉○○○段蚶子寮小段一七地號、地目田、面積一八七五平方
      公尺土地為原告所有，有土地登記簿謄本可稽。被告無權占用前開土地，種植
      水稻，並建有小屋，置放抽水機、農具等，經原告於八十九年五月二十五日以
      朴子一支局郵局第三四號存證信函催告限於二星期內清除地上物或與原告之管
      理委員會協調交還土地事宜，唯表明不願交還土地。原告不得已本於所有權之
      法律關係（民法第七百六十七條），提起本件訴訟。
（四）被告之父林故長期擔任原告廟宇之管理人，直至民國八十八年六月三日管理者
      方變更為丙○○，分別有土地登記謄本及管理者變更流程表可稽。因被告父親
      林故長期為系爭土地之管理人，其持有系爭土地之各項繳費收據，仍理所當然
      之事。被告父親林故基於土地管理人之地位，管理系爭土地，仍係基於原告廟
      宇與林故間之委任契約。被告與原告廟宇就系爭土地，並無委託管理之契約，
      被告係無權管理占用系爭土地自明。林故死亡後，系爭土地雖由被告占有耕種
      ，續由被告繳付田賦及水費，然稱租賃者，謂當事人約定，一方以物租與他方
      使用、收益，他方支付租金之契約，此為民法第四百二十一條第一項所明定，
      故租賃為契約行為，須出租人與承租人間雙方意思合致始可成立，雖占用土地
      繳交田賦、水費，若缺乏租賃之意思合致，亦不能成立租賃之法律關係。又民
      國七十六年間政府停徵田賦後，被告未再繳交田賦，兩造間就田賦停徵後，被
      告如何支付代價（租金）未約定，更足見兩造間並無租賃關係。系爭土地於林
      故死亡後，續由被告占用，被告非原告之管理人，應無權占用系爭土地，充其
      量僅能認定被告之父林故，以原告廟宇管理人之身分地位，將系爭土地借貸與
      被告耕植，應係使用借貸之法律關係。
（五）原告廟宇擬重建，除委託黃同漢建築師事務所繪製重建配置圖，並於第十七屆
      八十九年第三次管理委員會決議：「為未來重建廟宇用地規劃需要，同意收回
      （系爭土地）列入重建廟宇用地」，有會議記錄可稽，因而原告必須收回系爭
      土地自用。而原告於八十九年五月廿五日以朴子一支局郵局第三四號存證信函
      要求被告與原告管理委員會協調交還土地事宜，即已含有終止使用借貸之語意
      ，特再以八十九年七月十三日之準備書繕本之送達為終止系爭土地使用借貸法
      律關係之意思表示，使用借貸之法律關係既經終止，原告本於所有權之法律關
      係，自得請求被告交還系爭土地。
三、證據：提出土地登記簿謄本、存證信函影本、相片一張、寺廟登記影本、臨時信
    徒代表大會紀錄影本、東石鄉公所函、嘉義縣政府函、重建配置圖、修改章程依
    據條文、修改後主任委員之選舉辦法、管理者變更流程表、管理委員會會議紀錄
    、嘉義縣政府、內政部函，林故除戶戶籍謄本，並請求向台灣省政府調取訴願審
    議委員會八八府訴一字第一五五六三三號訴願決定書、現嘉義縣政府函調八十八
    年一月五日八七府民裡字第一五八三九五號函相關資料
乙、被告方面：
一、聲明：原告之訴駁回，如受不利判決願供擔保，請准宣告免予假執行。
二、陳述：
（一）原告嘉義縣東石鄉乙○○○○○於民國七十六年八月二十四日正式製訂章程，
      該章程第二十條規定管理委員之任期為四年，連選得連任乙次，第十八條規定
      ，管理委員會設主任委員一人，副主任委員一人，均由管理委員互選之（証一
      ）。由此規定可知，不論是管理委員或主任委員其只得連任乙次，共可任職八
      年。丙○○於民國七十九年任主任委員，於八十三年連任，八十七年任期屆滿
      之際，於民國八十七年十月四日強行召開臨時信徒代表大會，將第十八條修正
      為主任委員由本六村信徒直選之。主任委員不受章程第二十條文連任之限制。
      第二十條修正為管理委員之任期為四年，連選得連任二次。此次修正純為丙○
      ○量身打造，其欲終生連任，不言可諭。丙○○依此修正章程，而於民國八十
      七年十一月二十一日當選連任三屆主任委員。查人民團體法第二十條規定，人
      民團體理事、監事之任期不得超過四年，除法律另有規定或章程另有限制外，
      連選得連任。理事長之連任以一次為限。人民團體選舉罷免法第二十二條規定
      ，人民團體之被選舉人依照法令或章程規定應受不得連任之限制者，不得當選
      。又人民團體法第三十九條規定，社會團體係以推展文化、藝術、學術、醫療
      、衛生、宗教、慈善、體育、聯誼、社會服務或其他以公益為目的，由個人或
      團體組成之團體。原告（東石鄉乙○○○○○）以祀奉天上聖母宏揚教義、匡
      正人心、興辦公益慈善事業，助長發展本省觀光事業為宗旨（參見其章程第二
      條），為人民團體法第三十九條之以推廣宗教、慈善、社會服務，或其他以公
      益為目的之社會團體，應受人民團體法之拘束。其主任委員相當於人民團體法
      所稱之理事長，依人民團體法第二十條後段規定人民團體理事長之連任，以一
      次為限。丙○○第三次年任，有違人民團體法第二十條之規定，依據人民團
      體選舉罷免法第二十二條規定，其當選應屬無效。
（二）又查嘉義縣政府及內政部答覆嘉義法院簡易庭之函示性質為行政程序法（民國
      八十八年通過，將於民國九十年一月一日起施行）第一百五十九條之行政規則
      。又該二解釋函屬同條第二項第二款之為協助下級機關或屬官統一解釋法令，
      認定事實及行政裁量而訂頒之解釋性規定及裁量基準。行政規則及法規命令皆
      為行政命令，二者的不同在於行政規則未經法律授權且非直接對外發生效力。
      行政規則不得牴觸憲法或法律，已於憲法第一百七十二條及中央法規標準法第
      十一條明揭其旨。前述嘉義縣政府及內政部函認寺廟之登記、監督、管理，應
      適用監督寺廟條例及寺廟登記規則，完全無人民團體法之適用。惟按中央法規
      標準法第十六條規定特別法未規定者，應適用普通法。監督寺廟條例及寺廟登
      記規則為人民團體法之特別法，就其有規定之寺廟財產管理部分，固無人民團
      體法之適用，然該二法對寺廟組織之規定則付之闕如，故有關寺廟組織之部分
      ，應回歸人民團體法之適用。本案內政部函未考量寺廟強烈社會公益性，自創
      （寺廟事務自治原則）一詞，有違社會公益之維持，其見解實有違誤。法官依
      據法律獨立審判，乃憲法第八十條所要求。司法院大法官會議解釋第一百三十
      七號解釋及第二百十六號解釋亦指出法官於審判案件時，對於各機關就其職掌
      所作有關法規解釋之行政命令，固可予以引用，但仍得依據法律表示適當之不
      同見解，不受其拘束。
（三）被告之父林故（即林堅固），為台灣光復後，系爭寺廟之首任管理人，任期至
      民國三十六年，三十六年以後即非管理人（附件一：乙○○○○○沿革誌節本
      ），但林故仍繼續以其個人財產，繳納各項費用，日後則由被告繳納，故其間
      應有不定期租賃或使用借賃關係，否則兩造五十年來何以未予以爭執。再者，
      寺廟財產所應繳納之各項費用，應由寺廟支出，而非由管理人個人支出，然查
      ，本案系爭土地所有費用皆由個人支出，此可由所有收據正本皆由被告保管可
      知（蓋如有寺廟支出，此收據應歸寺廟記帳保存），而由管理人個人繳納並非
      理所當然，此代價應為租賃或使用借貸之法律關係。
（四）系爭土地為農地，民國七十五年間港口宮曾向嘉義縣政府申請「非都市土地變
      更編定」將系爭土地編定為特定專用區，作為文教及庭園設施，當時廟方即和
      被告商量，雙方同意系爭土地由被告繼續無償耕作，直到廟方日後欲設置文教
      及庭園設施止，但有關一切費用（如田賦、水租、工程受益費．．．等）由被
      告繳納，被告及先父共繳納三十餘年之水費、田賦、地價稅、工程受益費．．
      ．日後停徵田賦、水租等，但被告仍繼續繳納二十六地號之地價稅，直到民國
      八十二年，後來因派系糾紛，而由丙○○擔任主任委員，為恐被告代繳各項費
      用，日後無法排除被告，故自八十三年度起，一切費用拒不讓被告繳交。被告
      世代在此耕作，代繳三十餘年之費用，亦經雙方同意使用，兩造間有租賃或使
      用借貸之法律關係，原告未終止此關係，被告占有系爭土地自屬有權占有。
三、證據：提出章程節本、申請書影本、各項繳費收據、地價稅單
    理      由
甲、程序方面：
一、本件原告主張本件原告第十六屆管理委員任期於八十七年六月十八日屆滿，茲於
    八十七年十一月二十一日選舉主任委員及同年十二月二十三日選舉信徒代、管理
    委員、監查委員，已經嘉義縣東石鄉公所轉報嘉義縣政府備查，丙○○自為原告
    合法之管理委員會主任委員，即為原告之法定代理人等情。業據原告提出嘉義縣
    政府嘉縣寺登字第二五六號原告之寺廟登記證、抗告人第十六屆八十年第二次臨
    時信徒代表大會會議記錄、嘉義縣東石鄉公所八十七年十二月二十二日（八七）
    嘉東鄉民字第一○二二○號函、嘉義縣政府八十七年十月十五日八七府民禮字第
    一二六二○二號函、嘉義縣東石鄉公所八十七年十二月四日（八七）嘉東鄉民字
    第一一○九○九號函等為證，堪信為真實。
二、又被告抗辯原告（東石鄉乙○○○○○）以祀奉天上聖母宏揚教義、匡正人心、
    興辦公益慈善事業，助長發展本省觀光事業為宗旨，為人民團體法第三十九條之
    以推廣宗教、慈善、社會服務，或其他以公益為目的之社會團體，應受人民團體
    法之拘束，其主任委員相當於人民團體法所稱之理事長，依人民團體法第二十條
    後段規定人民團體理事長之連任，以一次為限等情。惟按關於寺廟之登記、監督
    、管理，政府定有監督寺廟條例及寺廟登記規則，由縣政府民政局為管理機關，
    寺廟有其特殊之屬性，實不同於人民團體法之社會團體。次按監督寺廟條例第六
    條規定寺廟財產及法物為寺廟所有，由住持管理之。原告並無住持之設置，以選
    任之主任委員會管理廟務，自屬合法。且依監督寺廟條例，並無住持或選任管理
    廟務之主任委員，連任數次之限制。又依原告所提出之內政部八十三年七月廿三
    日內民字第八三○五一一八號函釋：「基於寺廟事務自治原則，有關寺廟內部人
    員之選任方式，宜由各寺廟依其實際需要，自行決定之」等語。又另案八十九年
    度朴簡字第七三號民事事件，本院簡易庭曾向嘉義縣政府及內政部函查「有關寺
    廟之登記、監督及管理，是否有人民團體法之適用」時，嘉義縣政府函覆：「有
    關寺廟之登記、管理、輔導悉依監督寺廟條例與寺廟登記規則及宗教法令解釋辦
    理，非屬人民團體法之範疇」，內政部亦函覆：「監督寺廟條例、寺廟登記規則
    規定係寺廟登記、監督之法令依據，另寺廟成立財團法人者，尚需適用內政部業
    務財團法人監督準則之規範；又基於寺廟自治原則，寺廟之管理仍由各寺廟依其
    管理章程或捐助暨組織章程之規定辦理」等語，有原告提出之嘉義縣政府八十九
    年八月三十一日八九府民禮字第一○一三五二號函、內政部八十九年九月六日台
    八九內民字第八九○七八七三一八號函可稽，復經本院向內政部民政司函查寺廟
    有無人民團體法之適用乙節，該司亦以九十年十一月二十九日九十內民司發字第
    九００一０九一號函覆：寺廟係依監督寺廟條例及寺廟登記規則辦理登記，其性
    質不同於人民團體法社立之人民團體，至寺廟管理人之選任，係依寺廟章程規定
    ，章程未規定或無章程者，原則上得依照該寺廟傳授習慣產生或由其所屬教會依
    教規選任之等語。質言之，依寺廟監督條例及寺廟登記規則之規定，及主管寺廟
    之內政部對寺廟管理所為之上開函示，關於寺廟之登記、監督、管理，雖目前政
    府尚未頒布宗教法，但並無人民團體法之適用，即無人民團體法第廿條所規定「
    人民團體理事、監事之任期不得超過四年，除法律另有規定或章程另有限制外，
    連選得連任，理事長之連任以一次為限」；及人民團體選舉罷免法第二十二條規
    定「人民團體之被選舉人依照法令或章程規定應受不得連任之限制者，不得當選
    」之適用。
三、而原告於八十七年十月四日經過合法程序召開臨時信徒代表大會，修改組織章程
    ，將原章程第十八條規定：「管理委員會設主任委員一人，副主任委員一人，均
    由管理委員互選之」等語，修改為：「管理委員會設主任委員一人，副主任委員
    由本六村信徒直選之，．．．」等語，通過修訂後之組織章程分別函送東石鄉公
    所、嘉義縣政府准予備查，並依修訂後之組織章程，辦理主任委員選舉，將各選
    區選舉情形報告表及當選人丙○○個人資料，陳報東石鄉公所呈轉嘉義縣政府同
    意備查，已如上述，並有原告之新舊章程各一件在卷可按，是原告主張丙○○其
    為合法之法定代理人，其起訴業經合法代理等情，尚非無據。
乙、實體方面：
一、原告起訴主張坐落嘉義縣東石鄉○○○段蚶子寮小段一七地號、地目田、面積一
    八七五平方公尺土地為原告所有，被告無權占用前開土地，種植水稻，並建有存
    放農具之小木屋，爰依民法第七百六十七條之規定，請求被告將地上物剷除，返
    還系爭土地等情，被告則以兩造間存有租賃或使用借貸之法律關係，其並非無權
    占有，原告請求返還土地為無理由等語，資為抗辯。
二、原告主張系爭土地為其所有，目前由被告占用種植農作物，並蓋有存放農具之小
    木屋等情，業據提出土地登記簿、照片一紙可稽，且為被告所不爭執，應堪信為
    真正。
三、被告抗辯兩造間就系爭土地存有租賃或使用借貸之法律關係，故被告占有系爭土
    地並非無權占有云云，原告則主張縱有使用借貸關係存在，爰以準備書狀繕本為
    終止借貸契約之意思表示等語，是本件所應審究者即為：（一）被告是否本於租
    賃關係占有系爭土地？（二）或是否本於使用借貸關係占有系爭土地？（三）若
    被告係本於借用關係占有土地，原告有無權利終止借貸契約？經查：
（一）被告抗辯兩造就系爭土地有不定期租賃關係等情，雖據提出水利費、地價稅、
      田賦、灌溉工程費各項收據一份，並主張自民國三十年間耕作系爭土地起被告
      之父林故即以其個人財產，繳納各項費用，日後則由被告繳納，該項費用即為
      租賃關係之租金代價云云，惟按，租賃關係為當事人約定，一方以物租與他方
      使用、收益，他方支付租金之契約，此為民法第四百二十一條第一項所明定，
      故租賃為契約行為，須出租人與承租人間雙方意思合致始可成立，是被告雖占
      用系爭土地繳交田賦、水費，若缺乏租賃之意思合致，亦不能成立租賃之法律
      關係。而被告就兩造間有租賃意思表示合致此點，未能提出任何證據；況若承
      租土地，僅以繳交水利費、地價稅、田賦、灌溉工程費作為租金之代價，則出
      租人除免除此等規費之繳納義務外，並無其他利益可得，承租人卻可使用土地
      ，亦與一般租賃為雙務契約及有償契約，出租人所得利益應與承租人相當此點
      不符，故亦難以被告持有上開費用之收據正本及謂兩造間有租賃關係存在。又
      查，系爭土地之農田水費單據被告僅提出至七十八年度，灌溉工程費及田賦單
      據被告僅提出至七十六年度，地價稅單據被告僅提出至八十二年度，被告雖辯
      稱係因七十六年間停止徵收田賦云云，故無法提出收據，則田賦停徵後，被告
      未再繳交田賦，而兩造間租金又未有約定，顯然與被告抗辯係租賃之法律關係
      不符，被告上開所辯，並不足採。
（二）被告抗辯本於使用借貸之法律關係占有系爭土地云云，原告則主張係被告之父
      親林故本於管理人之身份占有土地，與被告間無使用借貸關係，或僅可謂林故
      ，以原告廟宇管理人之身分地位，將系爭土地借貸與被告耕植等語。查系爭土
      地已由被告及其父親占有數十年等情，為原告所不爭執，又被告之父親林故係
      於七十二年一月十三日死亡，有林故除戶戶籍謄本負卷可稽，至原告於八十九
      年五月廿五日以朴子一支局郵局第三四號存證信函表示被告係無權占有請求其
      返還土地，已有十七年之久，又系爭土地曾於七十五年間向嘉義縣政府申請「
      非都市土地變更編定」將系爭土地編定為特定專用區，作為文教及庭園設施，
      有土地登記簿謄本使用地類別欄登記為「遊憩用地」（土地標示部，七十六年
      二月七日登記，登記原因使用編定）、被告提出之非都市土地變更編定申請書
      可稽，可見原告已著手規劃土地使用，卻仍未請求被告返還，堪認原告並非不
      知自己之土地遭人占用，而有將系爭土地借予被告使用之意，是被告抗辯兩造
      間就系爭土地有使用借貸之關係存在，應堪信為真實。
（三）惟按借用人應於契約所定期限屆滿時，返還借用物；未定期限者，應於依借貸
      之目的使用完畢時返還之。但經過相當時期，可推定借用人已使用完畢者，貸
      與人亦得為返還之請求。借貸未定期限，亦不能依借貸之目的而定其期限者，
      貸與人得隨時請求返還借用物。民法第四百七十條定有明文。又貸與人因不可
      預知之情事，自己需用借用物者，得終止契約，民法第四百七十二條第一款亦
      有明文，而係徵土地早已變更使用地類別為遊憩用地，並規劃為原告重建廟宇
      之土地，有黃同漢建築師事務所笨港口港宮重建配置圖可稽，並經原告第十七
      屆八十九年第三次管理委員會會議記錄，決議：「五、案由：本宮重建廟宇之
      規劃用地擬將蚶子寮段蚶子寮小段一七號之土地列入，請討論。決議：目前該
      筆土地被甲○○占用耕作，因該筆土地為本供所有權，為將來重建廟宇用地規
      劃之需要，所以同意收回列入重建廟宇用地，經表決十五名贊成通過。」有會
      議記錄可按，堪認原告需收回系爭土地作為重建廟宇用地。依上開法條所示，
      原告因自己需用借用物，故得終止使用借貸契約，而原告提出之八十九年五月
      廿五日以朴子一支局郵局第三四號存證信函，係表示被告無權占有土地，無法
      看出有終止使用借貸之意思，是應以其主張以八十九年七月十三日之準備書繕
      本之送達（於八十九年七月十三日由被告訴訟代理人當庭收受）為終止系爭土
      地使用借貸法律關係之意思表示，則兩造間使用借貸之法律關係既經終止，目
      前被告占有系爭土地，即難認有正當之權源。
四、按所有人對無權占有或侵權其所有物者，得請求返還之，民法第七百六十七條前
    段定有明文。又土地之出產物屬於土地所有人所有，但土地所有人非不得捨棄權
    利而請求占有人回復原狀，除去所種植之物。是本件原告既為系爭土地之所有權
    人，自得依上開規定訴請被告回復原狀，並交還土地。原告之訴，即有理由，應
    予准許。
五、兩造均陳明願供擔保請為宣告假執行或免為假執行，經核均與規定相符，爰分別
    酌定相當之擔保金額予以宣告。
六、據上論結，原告之訴為有理由，依民事訴訟法第七十八條、第三百九十條第二項
    、第三百九十二條判決如主文。
中　　　華　　　民　　　國　　九十一　　年　　　一　　　月　　　九　　　日
~B臺灣嘉義地方法院民事第一庭
~B    審判長法官  曾文欣
~B    法      官  吳昀儒
~B　　法　    官　洪嘉蘭
右為正本係照原本作成
如對本判決上訴須於判決送達後廿日內向本院提出上訴狀
中　　　華　　　民　　　國　　九十一　　年　　　一　　　月　　　九　　　日
~B　　書　記　官　鄭翔元
